【裁判字號】    89,上更(二),95
【裁判日期】    900522
【裁判案由】    分配表異議之訴
【裁判全文】
臺灣高等法院民事判決  八十九年度上更(二)字第九五號
      上  訴  人  丙  ○
                  丁○○○
      被上訴人    乙○○○
右當事人間分配表異議之訴事件，上訴人對於中華民國八十五年八月十四日臺灣士林
地方法院八十五年度訴字第三三號第一審判決提起上訴，經最高法院發回更審，本院
判決如左：
    主    文
上訴（除確定部分外）駁回。
第二審及發回前第三審訴訟費用（除確定部分外）由上訴人負擔。
    事實及理由
一、程序方面：
    本件被上訴人甲○○未於言詞辯論期日到場，核無民事訴訟法第三百八十六條所
    列各款規定之情形，爰依上訴人之聲請，由其一造辯論而為判決，合先敘明。
二、本件上訴人主張：渠等分別為臺灣士林地方法院八十四年度執字第二○四五號給
    付票款強制執行事件之執行債權人或參與分配債權人；被上訴人乙○○○、甲○
    ○為母子關係，分別為該強制執行事件之實行抵押權之債權人或執行債務人。惟
    乙○○○就前揭強制執行事件之執行標的即坐落臺北市○○區○○段四小段五四
    九地號土地所有權應有部分五分之一，及其上第四０五０一建號，門牌號碼為臺
    北市士林區○○○街○段十巷五弄四號二樓房屋（以下簡稱系爭土地及房屋）所
    有權，實行之新臺幣（下同）五百萬元抵押權，係被上訴人甲○○為脫免債務，
    所虛偽設定者，圖使予被上訴人乙○○○優先受償，達規避債務之目的，是該抵
    押權為虛偽設定，且所擔保之抵押債權亦不存在，被上訴人乙○○○因此列入分
    配之債權並不存在，應予刪除，上訴人二人之分配金額均應更正為其債權金額，
    伊得提起確認債權不存在及分配表異議之訴等情，並聲明原判決（除確定部分外
    ）廢棄；及(一)確認乙○○○對甲○○之上開五百萬元抵押債權不存在；(二)臺灣士
    林地方法院八十四年度執字第二０四五號給付票款強制執行事件分配表中，被上
    訴人乙○○○之第一順位抵押權五百萬元應予剔除。(三)上開分配表中之丙○分配
    金額更正為一百三十二萬三千七百八十七元；(四)同一分配表中之丁○○○分配金
    額二百二十一萬一千七百九十四元之判決（上訴人關於剔除分配表中所列乙○○
    ○抵押權不足清償之債權額八十三萬二千二百五十二元及將丁○○○債權及分配
    金額由二百三十三萬二千八百四十二元更正為二百二十一萬一千七百九十四元部
    分，業經最高法院判決維持本院八十六年度上更(一)字第六００號所為上訴人敗訴
    判決確定）。
三、被上訴人乙○○○則以：伊與配偶即訴外人陳祖武於民國七十六年間購買系爭土
    地及房屋贈與被上訴人甲○○，並支付裝潢及過戶費用約七、八十萬元。民國七
    十九年六月間，陳祖武又將其所有坐落臺北市○○區○○段二小段一地號土地所
    有權應有部分五萬七千二百八十分之一萬三千一百五十，及其上第九五建號，門
    牌號碼為濟南路二段六○之四號之建物所有權（下稱濟南路房地）贈與被上訴人
    甲○○及訴外人陳訓榮兄弟共有，並代繳土地增值稅及贈與稅一百六十一萬餘元
    。甲○○為酬謝伊夫婦多年養育之恩，乃同意給付伊五百萬元，作為養老金之用
    ，故於民國八十年九月間與伊夫婦協議，將系爭房屋及土地設定第一順位抵押權
    予伊，以擔保前開包括扶養費、贈與費用及家族分產協議之五百萬元債權等語，
    資為抗辯，並聲明駁回上訴人之上訴。
四、被上訴人甲○○未於言詞辯論期日到場，亦未提出準備書狀作何聲明或陳述，惟
    據其在原審之聲明陳述，係自認系爭抵押權及抵押債權均為虛偽。
五、兩造不爭之事實：
  (一)系爭土地及房屋係被上訴人甲○○於民國七十六年二月十二日取得所有權，其復
    於七十九年六月十九日書立內容為：「一、立同意書人（即被上訴人甲○○）所
    有產權座落臺北市○○○街○段十巷五弄四號二樓（臺北市○○段○○段五四九
    地號）房地所有權狀北士字第二三０四號及北士字第三四四一號，兩張願暫
    寄母新乙○○○處，如需利用得徵求母親同意，並不得私自申請補發權狀。
    二、關於臺北市○○路○段六０之四號（壹樓）如本人『作生意』，須利用時，
    無論俟後產權登記為立同意書人或兄弟名義，願無條件於每月壹日『補貼生活費
    用』新臺幣陸萬元整予母親乙○○○無誤。三、恐口無憑，特立本書並附印鑑證
    明書『壹』份為憑。」之同意書予被上訴人乙○○○，且被上訴人甲○○曾按月
    給付六萬元予被上訴人乙○○○，直至八十一年十月五日起，減為五萬元，而該
    五萬元均用以支付房屋貸款，共計給付一百九十九萬元予被上訴人乙○○○，並
    有該同意書乙份為證，上訴人對於該同意書之真正亦不爭執。
  (二)七十九年七月三十日被上訴人乙○○○之配偶即訴外人陳祖武將前揭濟南路房地
    所有權移轉予被上訴人甲○○、陳訓榮共有，應有部分各二分之一，並有土地、
    建物登記謄本可證。
  (三)被上訴人於八十年九月十二日，就系爭土地、房屋向臺北市士林地政事務所申請
    設定，其抵押內容為：債權金額為五百萬元，抵押權人為被上訴人乙○○○，債
    務人為被上訴人甲○○之抵押權，並有土地登記申請書、八十年九月十一日被上
    訴人間土地、建築改良物抵押權設定契約書、登記謄本各乙件為證，且上訴人對
    上揭登記申請書、抵押權設定契約書上被上訴人甲○○之印文為真正並無爭執。
  (四)被上訴人甲○○於申辦前揭抵押權登記同日，向臺北市士林戶政事務所辦理印鑑
    變更登記，並申領新印鑑證明書，有該戶政事務所八十年九月十二日核發被上訴
    人甲○○之印鑑證明書為證。
  (五)被上訴人甲○○於八十一年二月十八日，以系爭土地及房屋所有權狀於八十年十
    月三十日遺失為由，書立不實之切結書，向臺北市士林地政事務所申請補發所有
    權狀，經被上訴人乙○○○自訴被上訴人甲○○偽造文書，經本院於八十二年十
    二月三日以八十二年度上易字第四六六八號刑事判決判處有期徒刑四月確定在案
    。訴外人陳祖武先後以被上訴人甲○○不肖等事由，向臺灣臺北地方法院訴請撤
    銷關於前揭濟南路房地之贈與並請求返還該等房地，經臺灣臺北地方法院以八十
    二年度重訴字第六一七號民事判決勝訴，並經本院八十二年度重上字第四四一號
    民事判決駁回被上訴人甲○○之上訴確定在案；向臺灣臺北地方法院士林分院訴
    請撤銷關於系爭土地、房屋之贈與並請求返還系爭土地、房屋，經該法院以八十
    三年度訴字第一０二七號民事判決被上訴人甲○○敗訴在案，亦有前揭判決為證
    。
  (六)上訴人主張被上訴人甲○○分別於七十八年三月十五日、八十年六月十日及八十
    一年八月一日參加以上訴人丁○○○為會首之四個互助會，並於七十九年九月十
    五日、八十一年二月十日、八十一年十月十五日及八十二年四月十五日參加標會
    得標取得會款，嗣被上訴人甲○○未付死會會款共計二百二十三萬元，上訴人丁
    ○○○於八十三年分別取得原法院八十三年促字第五一○一號及五二二一號支付
    命令以及確定證明書，並持之於臺灣臺北地方法院八十三年民執黃字第九七七四
    號給付票款強制執行事件分配受償十三萬八千零十四元，經抵充利息、部分本金
    後，尚欠本金債權二百二十一萬一千七百九十四元，及自八十三年七月二十九日
    起至清償日止之利息債權，並有臺灣臺北地方法院民事執行處八十四年八月二十
    三日通知在卷為證。
  (七)上訴人丙○、丁○○○（係被上訴人甲○○配偶之母）主張渠等分別對被上訴人
    甲○○，取得金額一百三十二萬三千七百八十七元及自八十一年七月一日起至清
    償日止，按週年利率百分之五計算之利息；二百二十一萬一千七百九十四元及自
    八十三年七月二十九日至清償日止，按週年利率百分之五計算之利息等債權，經
    丙○向臺灣士林地方法院，聲請對被上訴人甲○○所有系爭房屋及土地，實施強
    制執行，並經該法院以前揭強制執行事件受理並實施強制執行，拍定在案，獲有
    五百四十一萬三千元之價款，丁○○○對依法就前揭強制執行所得之金額參與分
    配，上訴人於八十四年十二月二十二日執行法院所定分配期日前，以被上訴人間
    之五百萬元抵押債權不存在，系爭抵押權係被上訴人甲○○為規避債務與乙○○
    ○所共同虛偽設定為由，具狀對該法院製作之分配表聲明異議，因被上訴人乙○
    ○○反對而未獲准更正，並有前揭強制執行事件分配表、聲明異議狀、臺灣士林
    地方法院民事執行處通知及函等件為證。
六、上訴人主張系爭抵押權為被上訴人甲○○為規避債務與被上訴人乙○○○，所共
    同虛偽設定，並稱系爭債權未有書面，被上訴人之家族分產協議亦不實在，而系
    爭抵押權設定時，贈與費用返還之債權尚未成立，且返還請求人為陳祖武，則顯
    非屬系爭抵押權擔保範圍，又被上訴人乙○○○每月亦有豐厚之租金收入，尚足
    以維持生活，亦無受扶養之權利云云。惟為被上訴人乙○○○所否認，辯稱：甲
    ○○同意負擔系爭五百萬元債務，其真意即願給付被上訴人乙○○○五百萬元，
    由乙○○○自由使用，係混合法定及約定扶養義務之履行、贈與費用之返還及家
    族分產之協議所約定之給付，系爭抵押權為被上訴人甲○○為擔保該債務而設定
    等語，並提其提出前揭抵押權設定契約書、土地及建物登記謄本為證，且聲請訊
    問證人陳訓榮、陳祖武。查：
  (一)按「第三人主張表意人與相對人通謀而為虛偽意思表示者，該第三人應負舉證之
    責。」（最高法院四十八年度台上字第二九號判例要旨參照）次按在一般抵押，
    因必先有被擔保之債權存在，而後抵押權始得成立。系爭抵押權為一般抵押權，
    為兩造所不爭執，如前所述。本件上訴人主張系爭抵押權為被上訴人甲○○為規
    避債務而與被上訴人乙○○○所共同虛偽設定，被上訴人間之債權關係係虛偽不
    存在，即主張前揭債權與系爭抵押權之設定係通謀虛偽意思表示，依上揭判例要
    旨，應由上訴人負舉證責任，上訴人主張應由被上訴人負舉證證明渠等有抵押債
    權及系爭抵押權存在，要無可採。
  (二)上訴人主張被上訴人甲○○參加以上訴人丁○○○為會首之四個互助會，並於七
    十九年九月十五日、八十一年二月十日、八十一年十月十五日及八十二年四月十
    五日參加標會得標取得會款，共計積欠二百二十三萬元死會款，然系爭債權之發
    生及抵押權之設定，時間在八十年九月十一日簽訂系爭抵押權之設定契約書以前
    ，而當時被上訴人甲○○僅於七十九年九月十五日標得四個互助會之一之會款，
    其餘標會時距系爭抵押權之設定尚有五個月之久，而系爭土地及房屋經法院拍賣
    所得高達五百四十一萬三千元，而法院拍賣價格遠低於市場行情，為眾所週知之
    事，是系爭土地及房屋價格遠大於當時被上訴人甲○○所負之四分之一互助會款
    債務，衡諸常情，被上訴人甲○○所有資產遠大於既存債務，殊無可能於僅為對
    上訴人丁○○○之四個會款債務中之一，而與被上訴人乙○○○為通謀虛偽意思
    表示為不實之債權契約及抵押權，以規避債務。據此上訴人主張被上訴人乙○○
    ○主觀上有規避債務之動機而虛偽設定系爭抵押權云云，並不足採。
  (三)按「當事人互相表示意思一致者，無論其為明示或默示，契約即為成立。」民法
    第一百五十三條第一項定有明文。次按「契約之成立本不以署名畫押為要件，故
    凡當事人間締結契約，其書面之形式雖不完全，而能以其他方法，足以證明其意
    思已有合致之表示者，自無妨於契約之成立，當然發生法律上之效力。」（最高
    法院二十年度上字第一七二七號判例要旨參照）是基於私法自治原則，當事人於
    不悖於法律強行規定及公序良俗之範圍內得約定各類契約，且不以有無對價為必
    要，更無須以書面方式，只須能以其他方法，足以證明其意思已有合致之表示者
    ，自不影響契約之成立，縱使未標明原因，而單純約定負擔債務之契約，亦無不
    可。
  (四)證人即被上訴人乙○○○之長子陳訓榮於原審證稱：「當初設定五百萬元，亦經
    甲○○同意，：：：在買房子交屋前，全家都住在一起，都有陸陸續續在談抵押
    權設定之事」（見原審卷第八十八頁）、「濟南路房子是我兄弟二人名義，通河
    東街（房地）是父親贈與甲○○的，：：：濟南路（房地）與通河東街（房地）
    之抵押權是同時設定的，當初買通河東街（房地）時兄弟二人都有談到設定抵押
    權之問題，設定之前有與父親商量，：：：七十六年買通河東街（房地）時，兄
    弟二人都有同意，七十八年要過戶濟南路房子時顧慮到妹妹及媽媽二人之權益，
    所以濟南路房子也要設定，然後濟南路房子設定給妹妹陳麗芳，通河東街房子設
    定給我媽媽乙○○○，之前是陸陸續續在談設定之事，到了濟南路房子過戶後，
    我們就將權狀、印鑑證明交給爸爸辦設定登記，當初就講各設定五百萬元，：：
    ：辦理設定時甲○○均知道，我們各自去辦印鑑證明，然後交給父親辦設定，：
    ：：之前並沒有說要設定多少錢，是到濟南路房子過戶後，才決定要設定五百萬
    元，設定給妹妹是要保障她的生活，設定給媽媽也是要保障她的生活」（見原審
    卷第一百九十及一百九十一頁）等語，矧陳訓榮為濟南路房地之共有人，依其證
    述之事實，其與被上訴人甲○○共同對被上訴人乙○○○負擔給付五百萬元之債
    務，以保障被上訴人乙○○○之生活，並以系爭抵押權為擔保。而證人陳訓榮之
    證詞亦承認其亦另負有五百萬元債權之不利益，若非事實，應不致為此等之證言
    ，故其證詞堪可採信。
  (五)又證人即乙○○○之配偶陳祖武亦於原審陳稱：「設定抵押權當初全家商量均同
    意，包括甲○○本人」（見原審卷第八十九頁），「當初是甲○○將資料交給我
    ，我將所有資料交給代書許文進辦理設定」（見原審卷第一百七十五頁），「濟
    南路（房地）及通河東街（房地）都是我買的，因為女兒在國外，設定抵押權是
    要保障她的生活，設定給太太也是保障她的生活；因為甲○○開公司、買進口轎
    車、做廣告花了很多錢，都是向我拿錢的，我也要保住棺材本，所以要設定五百
    萬元給我太太，我們相差二十三歲；八十年九月就與訓榮、訓華協議設定五百萬
    元之抵押權，：：：印鑑證明都是訓華交給我的」（見原審卷第一百九十二及一
    百九十三頁）等語，亦證稱被上訴人甲○○對被上訴人乙○○○負擔系爭五百萬
    元之債務，乃為保障乙○○○之生活，並以系爭土地及房屋設定抵押權擔保，核
    與證人陳訓榮之證述及被上訴人乙○○○所抗辯甲○○之真意即同意給付系爭五
    百萬元等語相符，足信為事實。
  (六)由上，足資證明被上訴人乙○○○與甲○○合意成立內容為：甲○○同意給付乙
    ○○○系爭五百萬元之無名契約，且締結契約一經合意成立，甲○○即應受其拘
    束（最高法院十八年度上字第一四九五號判例意旨參照），至被上訴人甲○○負
    擔系爭五百萬元之債務，其目的究係混合法定及約定扶養義務之履行，或贈與費
    用之返還，抑或家族分產之協議，及各種目的分配之債權金額係若干？如何計得
    五百萬元之數額？均因被上訴人間係母子關係，基於至親之生活扶養、母子親情
    、家族間財產關係、家產分析等繁雜因素，本難嚴格加以區分，且當事人間對於
    應以何因素為重，亦涉及主觀之認知，從而約定無對價關係之某一數額負擔債務
    契約，乃人之常情，該等因素之存在與否及影響負擔債務之程度，及被上訴人乙
    ○○○是否有生活無虞，足以維持生活，均不影響該負擔債務契約之成立，況前
    揭抵押權設定文件上甲○○印文為真正，是被上訴人乙○○○系爭五百萬元債權
    及抵押權為存在，堪信為真實。雖上訴人主張被上訴人、陳訓榮、陳祖武對於甲
    ○○負擔該五百萬元債務之原因究為何，說詞內容於細節固有出入，惟甲○○應
    負擔該五百萬元之債務則如一，再者，如前所述，系爭五百萬元之抵押債權其給
    付目的重在於親屬關係，因原因非單純之財產關係可比，則家屬就各個原因之主
    觀認知，因人而異，說詞之細節不一，為人之常情，自不得因此即謂被上訴人間
    系爭五百萬元債權不存在。
  (七)綜上所述，被上訴人乙○○○就系爭土地及房屋，有前揭抵押權，上訴人復未能
    舉證證明系爭抵押債權及抵押權為通謀虛偽意思表示，揆諸前揭判例意旨，上訴
    人之主張，難謂實在。
七、被上訴人甲○○於原審雖已自認系爭抵押權係被上訴人乙○○○虛偽設定，該抵
    押權所擔保之五百萬元債權亦不存在云云。惟按訴訟標的，對於共同訴訟之各人
    ，必須合一確定者，共同訴訟人中一人之行為有利益於共同訴訟人者，其效力及
    於全體；不利益者，對於全體不生效力，民事訴訟法第五十六條第一項第一款亦
    有明文，該自認對於被上訴人乙○○○應不生效力。又被上訴人甲○○與其父母
    即被上訴人乙○○○、證人陳祖武之感情，由被上訴人乙○○○、證人陳祖武分
    別自訴或告訴被上訴人甲○○偽造文書、毀損均判處罪刑確定在案，及被上訴人
    甲○○未履行七十九年六月十九日同意書，致證人陳祖武撤銷對被上訴人甲○○
    關於系爭土地、房屋，及濟南路房地之贈與，並請求返還該等土地及房屋等情觀
    之，顯已瀕臨破裂，亦難期其為客觀及真實之陳述。且通河東街房地抵押權之設
    定，果未經被上訴人甲○○之同意，並無所擔保之五百萬元債權存在，衡以常情
    ，參諸系爭抵押權設定契約書於八十年九月十一日簽訂，同年月十二日向士林地
    政事務所申辦抵押權設定登記，而甲○○於申辦抵押權設定登記當日即至管轄戶
    政事務所辦理印鑑登記（詳如后述）；及被上訴人甲○○於八十一年二月十八日
    因申請補發所有權狀而知悉設定抵押權時，均足以明瞭系爭抵押權之設定情形，
    應即向被上訴人乙○○○提出異議或提起訴訟，焉有遲至八十五年二月二日於原
    審受命法官行準備程序中始為該項異議之理。故被上訴人甲○○上開之自認顯與
    事實不符，委無可採。
八、上訴人主張被上訴人乙○○○未經甲○○同意，即以被上訴人甲○○於七十九年
    六月十九日書立同意書所附之印鑑證明及印鑑章逕自辦理系爭抵押權設定登記云
    云，並以證人陳祖武於本院八十二年度重上字第四四一號返還贈與物訴訟中證人
    陳祖武之答辯狀記載：「：：：有關之權狀、印鑑等自始均在被上訴人（即陳祖
    武）處，上訴人（即甲○○）根本從未曾保管過，：：：」，及被上訴人乙○○
    ○對甲○○提出誣告、偽造文書之自訴狀內載有：「被告（即甲○○）因發覺該
    房地已由自訴人設有五百萬元之抵押權，才未輕易將該房地出售」等語為證，惟
    為被上訴人乙○○○否認系爭抵押權之設定未經被上訴人甲○○同意等語。查：
  (一)前揭七十九年六月十九日同意書第三點固有「恐口無憑，特立本書並附印鑑證明
    書壹份為憑」之記載，惟並無交付印鑑章之記載，且該份印鑑證明書正本仍在被
    上訴人乙○○○保管中，業經被上訴人乙○○○於原審言詞辯論期日時提出該證
    明書核對無訛，是辦理系爭抵押權設定所附之印鑑證明書正本，並非前開被上訴
    人甲○○用以證明其書立同意書所附之印鑑證明書，亦經原審核對二份印鑑證明
    書所蓋之關防位置不同而可證，是被上訴人乙○○○辦理設定系爭抵押權所需被
    上訴人甲○○之印鑑章及印鑑證明書，顯係被上訴人甲○○於書立前開同意書並
    附一份印鑑證明書之後，為設定系爭抵押權始另行交付。
  (二)設定系爭抵押權所需之印鑑證明，既係被上訴人甲○○另行交付，且係被上訴人
    甲○○為辦理系爭抵押權而自行向管轄戶政事務所申請，業如前述，而申請印鑑
    證明，勢必使用印鑑，顯見被上訴人甲○○所有辦理抵押權設定登記所使用之印
    鑑，本係由其自己保管，於辦理登記時，始交由證人陳祖武使用，且被上訴人甲
    ○○同意辦理系爭抵押權登記，亦如前述，則其交付陳祖武使用之目的，係為辦
    理系爭抵押權設定登記之用，堪可認定。
  (三)系爭抵押權設定契約書所載之日期為八十年九月十一日，而申請登記之日期為翌
    日即同年月十二日，然被上訴人甲○○於同一天，即向管轄戶政事務所辦理印鑑
    變更，再者，被上訴人乙○○○尚持有前揭同意書所附之原印鑑證明書，若非甲
    ○○知當日申請系爭抵押權登記，則其何以於同日始前往辦理印鑑變更登記，使
    被上訴人乙○○○所持有之另紙印鑑證明書上之印文與登記印鑑不符，足見被上
    訴人甲○○對於當日辦理系爭抵押權設定知之甚明，尤有進者，若系爭抵押權之
    設定未經被上訴人甲○○同意，其自可前往管轄地政事務所加以阻止，而未為之
    ，益證被上訴人甲○○同意系爭抵押權之設定。是被上訴人乙○○○於前揭自訴
    狀中稱：「被告（即甲○○）因發覺該房地已由自訴人設有五百萬元之抵押權，
    才未輕易將該房地出售」等語，謂被上訴人甲○○係於系爭抵押權設定後，始發
    覺乙節，既與事實不符，自不足為被上訴人乙○○○未經被上訴人甲○○同意設
    定抵押權之證據。
  (四)綜上所述，系爭抵押權之設定登記，顯係經被上訴人甲○○同意後為之，上訴人
    復未能舉證證明被上訴人乙○○○未經被上訴人甲○○同意為之，其主張自難認
    實在。
九、上訴人復主張被上訴人甲○○依系爭同意書第二項約定：「關於臺北市○○路○
    段六十之四號（壹樓）如本人（即被上訴人甲○○）作生意須利用時，無論俟後
    產權登記為立同意書人或兄弟名義，願無條件於每月壹日補貼生活費用新臺幣六
    萬元整予母親乙○○○無誤」按月給付一百九十九萬元之扶養費，亦應自系爭五
    百萬元之扶養費債權中扣除云云。查依該同意書所載，於被上訴人甲○○使用濟
    南路房地時，始應於每月一日給付六萬元予乙○○○，作為「補貼生活費用」之
    用，又被上訴人甲○○所給付之該一百九十九萬元中後五十五萬元部分，係每月
    償還貸款五萬元之用，共計十一個月，如前所述，則此按月給付六萬元之扶養費
    顯係以為使用濟南路房地為前提，乃使用濟南路房地之對價，至為明確。再者，
    前揭五百萬元為被上訴人甲○○同意交付五百萬元予被上訴人乙○○○使用，業
    如前述，則此部分之給付與系爭抵押權所擔保之五百萬元債權係屬二事，為不同
    債務，則上訴人主張此一百九十九萬元應自五百萬元債權扣除，難認有據，是被
    上訴人自得以系爭抵押債權全額參與分配。
十、綜上所述，本件上訴人主張被上訴人乙○○○五百萬元之抵押債權係屬通謀虛偽
    意思表示，或系爭抵押權設定登記未經被上訴人甲○○同意為之，以及依前揭同
    意書所收取之一百九十九萬元，應予扣除，委無足取，被上訴人乙○○○抗辯被
    上訴人甲○○與其約定，給付五百萬元予伊，並以系爭抵押權為擔保，被上訴人
    甲○○未依約給付分文，及前揭一百九十九萬元款項與系爭五百萬元抵押債權無
    關等語，尚屬可信。是則上訴人主張被上訴人乙○○○之系爭抵押債權不存在，
    不得據以於系爭強制執行實行系爭抵押權，應自該強制執行之分配表剔除之，並
    更正分配表云云，自屬無據。從而，上訴人主張本於通謀虛偽意思表示之規定，
    請求(一)確認被上訴人乙○○○對被上訴人甲○○於民國八十年九月十二日以台北
    市士林地政事務所士林字第二二七二五號設定抵押權登記所擔保新臺幣五百萬元
    之債權不存在；及(二)臺灣士林地方法院八十四年度執字第二○四五號給付票款強
    制執行事件分配表中，所列被上訴人乙○○○之第一順位抵押權新臺幣五百萬元
    應予剔除；(三)同分配表所列上訴人丙○之分配金額應更正為新臺幣一百三十二萬
    三千七百八十七元；(四)所列上訴人詹陳素貞之分配金額應更正為新臺幣二百二十
    一萬一千七百九十四元；均無理由，不應准許。原審為上訴人敗訴之判決，於法
    並無不合。上訴意旨指摘原判決不當，求予廢棄改判，為無理由，應予駁回。
十一、本案事證已臻明確，兩造其餘主張、陳述及所提之證據，經審酌後認與判決結果
    不生影響，爰不一一論述，附此敘明。
十二、據上論結，本件上訴為無理由，依民事訴訟法第四百四十九條第一項、第七十八
    條、第八十五條第一項前段、第四百六十三條、第三百八十五條第一項前段，判
    決如主文。
中      華      民      國    九十      年      五      月    二十二    日
                                民事第十五庭
                                    審判長法  官  劉  靜  嫻
                                          法  官  陳  昆  煇
                                          法  官  吳  光  釗
右正本係照原本作成。
如不服本判決，應於收受送達後二十日內向本院提出上訴書狀，其未表明上訴理由者
，應於提出上訴後二十日內向本院補提理由書狀（均須按他造當事人之人數附繕本）
上訴時應提出委任律師或具有律師資格之人之委任狀；委任有律師資格者，另應附具
律師及格證書及釋明委任人與受任人有民事訴訟法第四百六十六條之一第一項但書或
第二項（詳附註）所定關係之釋明文書影本。
中      華      民      國    九十      年      五      月    二十三    日
                                          書記官  于      誠
附註：
民事訴訟法第四百六十六條之一（第一項、第二項）：
對於第二審判決上訴，上訴人應委任律師為訴訟代理人。但上訴人或其法定代理人具
有律師資格者，不在此限。
上訴人之配偶、三親等內之血親、二親等內之姻親，或上訴人為法人、中央或地方機
關時，其所屬專任人員具有律師資格並經法院認為適當者，亦得為第三審訴訟代理人
。


司法院資訊處製作；財團法人民間司法改革基金會備份。
